【裁判字號】    88,訴,1187
【裁判日期】    890523
【裁判案由】    分割共有物
【裁判全文】
臺灣士林地方法院民事判決  八十八年度訴字第一一八七號
    原      告  乙○○
    訴訟代理人  廖忠信律師
    複 代 理人  周文哲律師
    被      告  甲○○      住台北縣三重市○○街五號二樓
右當事人間分割共有物事件，本院判決如左：
    主    文
准兩造所有坐落臺北縣八里鄉○○里○段大崁腳小段二０─七地號，地目：溜，面積
壹仟零肆拾玖平方公尺土地，依如附圖 (按即臺北縣淡水地政事務所收件日期八十九
年二月十一日第一七五號土地複丈成果圖）所示甲案之方法予以分割。其中暫編地號
(甲)及(丁)部分面積共貳佰拾陸平方公尺歸被告所有、暫編地號(乙)及(丙)部分面積共捌佰
壹拾平方公尺歸原告所有。
訴訟費用由被告負擔五分之一，餘由原告負擔。
    事    實
一、原告方面：
（一）聲明：
      准將坐落落臺北縣八里鄉○○里○段大崁腳小段二０─七地號，地目：溜，面
      積壹仟零肆拾玖平方公尺土地，以原物分配予原被告。
（二）陳述：
    (一)系爭土地為兩造所共有，原告應有部分四十分之三十一、被告應有部分四十分
      之九，雙方既無不分割之協議，亦無因物之使用目的不能分割之情形，經原告
      多次與被告情商分割，被告均藉詞為難，致無法為分割之協議。爰依法訴請判
      決分割，以利管理及使用收益。
    (二)分割方法，則主張如主文所示。蓋以系爭土地之地形及鄰近發展情形，且被告
      分得部分與被告實際應有部分達四十分之三十一（含其所有之四十分之九及另
      共有人陳吉田出售予被告而尚未移轉但先設定抵押予被告之二十分之十一）之
      同段二０地號土地，如此分割可便利被告耕作及土地整體開發利用；如以被告
      主張如附圖所示乙案之方法分割，則被告所取得之土地（按(乙)及(丁)），且與被
      告所有之二０地號土地分離，勢將不利於土地之整體開發利用。
（三）證據：提出土地登記簿謄本一件、地籍圖一件及照片六幀。
二、被告方面：
（一）聲明：原告之訴駁回。
（二）陳述：
    (一)不同意原告主張之分割方法，主張依附圖所示乙案之方法分割，因如此被告可
      經西側鄰地上道路進出。但原告如協助被告取得同段二０地號向訴外人陳吉田
      購買應有部分之移轉，則被告可同意原告之分割方法。
    (二)於最後言詞辯論時，再提出新分割主張，請求將系爭土地北鄰公園部分分歸被
      告，並稱二０地號與二０─七地號二筆土地之都市使用分區不同，價值不一樣
      ，被告要求一條通路。
（三）證據：提出不動產買賣契約書一件、八里鄉公所簡便行文表一件、地籍圖一件
      及照片四幀。
三、本院依兩造聲請履勘現場，並囑託臺北縣淡水地政事務所就兩造主張分割方法繪
    製複丈成果圖。
    理    由
一、本件原告主張坐落臺北縣八里鄉○○里○段大崁腳小段二０─七地號，地目：溜
    ，面積壹仟零肆拾玖平方公尺土地，為兩造四人所共有（按其應有部分分別為原
    告四十分之三十一、被告四十分之九），雙方並無不分割之協議，亦無因物之使
    用目的不能分割之情形，因被告迭經情商分割而堅持己見，致無法為分割之協議
    之事實，並提出土地登記簿謄本、地籍圖及照片等為證。被告則不同意原告主張
    之分割方法，並主張依附圖所示乙案之方法分割，嗣於最後言詞辯論時，再提出
    新分割主張，請求將系爭土地北鄰公園部分分歸伊所有云云。
二、按共有人除因物之使用目的不能分割，或契約訂有不分割期限外，得隨時請求分
    割共有物；又分割之方法不能協議者，任何共有人得聲請法院分割，民法第八百
    二十三條第一項及第八百二十四條第二項分別定有明文。而法院裁判分割共有物
    之方法，依民法第八百二十四條第二項規定有：以原物分配於各共有人，及變賣
    共有物，以價金分配於各共有人二種，而法院則有自由裁量權，不受任何共有人
    主張之拘束，惟應審酌當事人之聲明、共有物之性質、經濟效用及全體共有人之
    利益等公平決之。查本院依兩造聲請勘驗現場結果發現：系爭土地為一袋地，除
    北鄰公園（按為同地段二０─六地號）可步行進出外，無其他道路可通行；而如
    依被告主張依附圖所示乙案之方法分割，被告分得之暫編地號(乙)及(丁)，必須進一
    步取得同地段十九地號及十九之三地號二筆第三人所有土地之通行許可，始可通
    達道路。有八十九年四月二十一日勘驗筆錄及臺北縣淡水地政事務所收件日期八
    十九年二月十一日第一七五號土地複丈成果圖附卷可稽。本院認依如附圖所示甲
    案之方法分割，兩造分得部分均與北側公園相臨，尤其被告分得部分可與其實際
    擁有四十分之三十一應有部分之西側同地段二０地號土地相臨，對其並無不利；
    況被告坦承無法自第三人取得同地段十九地號及十九之三地號二筆土地之通行許
    可，則其依乙案方法分割取得暫編地號(乙)及(丁)，非但毫無實義，更不利於土地之
    整體開發利用。至被告最後言詞辯論時，再提出新分割主張，請求將系爭土地北
    鄰公園部分分歸伊所有乙節，完全隔絕原告分得部分經由該公園對外之通行，甚
    不公平，自不應准許。從而，本件土地分割方法應以如附圖所示甲案，最符上述
    說明所示意旨。爰判決准兩造所有坐落臺北縣八里鄉○○里○段大崁腳小段二０
    ─七地號，地目：溜，面積壹仟零肆拾玖平方公尺土地，依如附圖 (按即臺北縣
    淡水地政事務所收件日期八十九年二月十一日第一七五號土地複丈成果圖）所示
    甲案之方法予以分割。其中暫編地號(甲)及(丁)部分面積共貳佰拾陸平方公尺歸被
    告所有、暫編地號(乙)及(丙)部分面積共捌佰壹拾平方公尺歸原告所有。
三、末按兩造就共有物分割方法不能達成協議時，固得由原告起訴請求裁判分割，然
    原告主張之分割方法，僅供法院參考，就該部分並不生其訴有無理由之問題，況
    縱法院認原告請求分割共有物為有理由，而依法定方法分割，然依民法第八百二
    十五條規定，分割後各共有人間就他共有人分得部分係互負擔保責任，即該判決
    尚非片面命被告負義務；遑論兩造主張不同之分割方法，以致不能達成協議，無
    寧為其等伸張或防衛權利所必要，如僅因法院准原告分割共有物之請求，即命被
    告應負擔全部訴訟費用，不免失衡。從而，本院酌量情形，爰就本件命兩造依主
    文所示比例負擔訴訟費用。
據上論結，本件准原告之請求為分割，依民事訴訟法第八十一條第二款判決如主文。
中      華      民      國    八十九    年      五      月    二十三    日
                                    臺灣士林地方法院民事第一庭
~B法      官  陳介源
右為正本係照原本作成。
如對本判決上訴須於判決送達後廿日內向本院提出上訴狀。
中      華      民      國    八十九    年      五      月    二十五    日
~B法院書記官  吳俊明


司法院資訊處製作；財團法人民間司法改革基金會備份。
